【裁判字號】    99,上易,1894
【裁判日期】    991012
【裁判案由】    妨害自由
【裁判全文】
臺灣高等法院刑事判決                99年度上易字第1894號
上  訴  人  臺灣士林地方法院檢察署檢察官
上  訴  人
即  被  告  甲○○
上列上訴人等因被告妨害自由案件，不服臺灣士林地方法院98年
度易字第440號，中華民國99年7月21日第一審判決（起訴案號：
臺灣士林地方法院檢察署98年度偵字第6628號），提起上訴，本
院判決如下：
    主  文
上訴駁回。
    事  實
一、甲○○與任職於南山人壽保險股份有限公司（下稱南山人壽
    公司）之前男友乙○○有保單糾紛，竟與友人林志龍（經檢
    察官提起公訴，由原審法院另案審理中）夥同3名不詳姓名
    、年籍之成年男子（下稱該3名男子），共同基於恐嚇危害
    安全之單一犯意聯絡，於民國97年12月16日某時，一同前往
    臺北市中山區○○○路○段144號2樓南山人壽公司之會議室
    與乙○○協商賠償事宜，於協商過程中，先由林志龍多次向
    乙○○恫稱：「你要是沒有處理好，我就見你一次打你一次
    。」、「我就見你一次打你一次，打到他媽的，躺在棺材為
    止。」、「有本事你就給我搬離臺北，讓我們找不到人，不
    然你看我們會不會媽的，每天在你家樓下等你。」等語，嗣
    後再由該3名男子自座位處起身圍住乙○○，並對乙○○拍
    照，其中身著磚紅色之男子對乙○○恫嚇稱：「對我們來說
    沒什麼法律，我們私底下有我們的制裁，我會打得你受不了
    ，要不要試試看！」，而共同接續以上開加害生命、身體、
    自由之言詞及方法恫嚇乙○○，使乙○○心生畏懼，致生危
    害於安全。
二、案經乙○○訴由臺北市政府警察局北投分局報告臺灣士林地
    方法院檢察署檢察官偵查起訴。
    理  由
壹、證據能力部分：
一、告訴人乙○○、證人蘇惠央、張正義、林志龍於警詢之陳述
    ，係屬被告以外之人於審判外之陳述，而被告於原審對此有
    爭執，公訴人並未主張其等警詢陳述有何例外得為證據之情
    形，依刑事訴訟法第159條第1項規定，應認均無證據能力。
二、證人蘇惠央、張正義、林志龍於檢察官訊問時所為證述，被
    告於本院準備程序時明示同意作為證據（本院卷第69頁反面
    ），被告亦未於言詞辯論終結前聲明異議，依刑事訴訟法第
    159條之5第2項、第1項規定，視為同意作為證據。本院並審
    酌上揭證人於偵訊之證詞均經具結，合於法定要件，且該筆
    錄作成之情況，並無顯不可信之情況，係屬適當，應均有證
    據能力。
三、關於臺灣士林地方法院檢察署檢察事務官製作之勘驗筆錄部
    分，法院或檢察官因調查證據及犯罪情形，得實施勘驗，而
    檢察事務官受檢察官之指揮，得以實施搜索、扣押、勘驗或
    執行拘提，刑事訴訟法第212條、法院組織法第66條之3第1
    項第1款分別定有明文。依前述規定，檢察事務官經檢察官
    指揮得為勘驗之主體，而其勘察、體驗所得結果，應依刑事
    訴訟法第42條、第43條法定程式製作勘驗筆錄，是檢察事務
    官之勘驗筆錄雖屬傳聞證據性質，乃係刑事訴訟法第159條
    第1項所稱「除法律有規定者外」之例外情形，得為證據。
四、監視器錄影光碟及翻拍照片等證據，其性質係利用機械力自
    動的錄取，而客觀地自然呈現其內容，此與「供述證據」係
    供述者對於有關體驗之事實，經由知覺、記憶、表現、敘述
    或敘述性動作等過程予以傳達者自為不同，本質上應屬物證
    之一種，而非為供述證據，不適用傳聞法則，亦查無違反法
    定程序取得之情形，當有證據能力。
貳、實體部分：
一、訊據上訴人即被告甲○○固不否認於上揭時間與其姐郭瓊懌
    、林志龍及該3名男子一同前往南山人壽公司與告訴人乙○
    ○協商保單糾紛之事實，惟矢口否認有何恐嚇情事，辯稱：
    伊沒有出言恐嚇乙○○，當天伊僅與林志龍相約，該3名男
    子不是伊邀約，林志龍個人行為與伊無關，伊並未與他們為
    犯意聯絡及行為分擔，且乙○○實際上未感到恐懼云云。經
    查：
  (一)上揭犯罪事實，業據證人即告訴人乙○○於原審具結證稱：
    97年12月16日當天，伊接到南山人壽公司緊急電話通知，要
    伊趕快到總公司來，因為被告要伊出面處理事情。伊一進門
    發現情況不太對勁，被告她們有6個人，伊一進門就有人對
    伊拍照，圍在伊身邊惡言叫囂、恐嚇。那些人伊不認識，只
    認識被告，他們進來就一直跟伊講「最好好好處理，否則我
    見一次打一次，打到你吐血打到你躺到地上為止」、「如果
    你不好好處理，我們就見一次打一次，打到你吐血打到你躺
    在地上為止，最好你搬離臺北讓我找不到你」，還有對伊拍
    照，當時被告在旁邊微笑，看著那幾個兄弟在旁邊對伊惡言
    叫囂等語（原審卷(一)第174頁反面、第175頁、第178頁）；
    證人即南山人壽公司客戶關係部資深專案經理蘇惠央於偵訊
    結證稱：97年12月16日被告與乙○○在南山人壽公司會議室
    協商時，當天在場人有伊、被告甲○○、被告姐姐、被告所
    帶4名不詳年籍男子、張正義及告訴人乙○○，當天是被告
    甲○○要求與告訴人乙○○協商，伊與張正義係負責客戶申
    訴人員，遂聯繫告訴人乙○○前往公司進行協商，協商過程
    中前開4名男子中之3位，有拿手機對告訴人拍照，並說已經
    知道告訴人乙○○長什麼模樣，另1位自稱姓林之男子對告
    訴人乙○○稱：「今天如果沒有好好處理，以後見1次打1次
    ，而且我知道你的辦公室在哪裡」。當該4名男子出言恐嚇
    告訴人乙○○時，被告甲○○在場微笑，從頭到尾都沒有阻
    止過等語（第6628號偵卷第8至10頁），並於原審證稱：97
    年12月16日，被告甲○○帶林志龍及另外2名不知名男士到
    伊等部門，為了保單招攬之爭議，告訴人乙○○進來時，大
    家可能比較激動，該2名男子就包圍在告訴人乙○○身邊，
    用手機拍告訴人乙○○容貌，有說一些比較不太悅耳的話，
    被告甲○○及被告姐姐當場並無推擠，但被告甲○○帶來該
    2名男子非常靠近告訴人乙○○，並說「我現在知道你長什
    麼樣子」，而林志龍說「我知道你的樣子，也知道你在哪工
    作，今天沒有好好處理，就讓你好看」，當天應該是3名不
    知名男子等語（原審卷(一)第188頁反面、第189頁、第193頁
    ）；證人即南山人壽公司大同分公司客戶申訴處理專員張正
    義於偵訊結證稱：97年12月16日被告甲○○與告訴人乙○○
    在南山人壽公司會議室協商時，當天在場人有伊、被告甲○
    ○、被告姐姐、被告甲○○所帶4名不詳年籍男子、蘇惠央
    及告訴人乙○○，當天前開4名男子中之3人距離告訴人乙○
    ○很近，當天自稱林先生之男子有對告訴人乙○○說要見1
    次打1次，其他部分，伊就記不太清楚，當該4名男子出言恐
    嚇告訴人乙○○時，被告甲○○在場沒有阻止，被告甲○○
    都有聽到，因為恐嚇之音量夠大等語（第6628號偵卷第9至
    10頁），並於原審證稱：97年12月16日之協議書係告訴人乙
    ○○委託伊打字，協議書內容係當天所做之協議，當天伊在
    告訴人乙○○旁邊，但有幾位靠告訴人乙○○很近，伊不確
    定有無直接碰觸到，但態度一直都不友善，林志龍他們有講
    一些很重的話，表示告訴人乙○○不好好處理，會見1次打1
    次之類等語（原審卷(一)第184頁反面、第188頁）；證人即共
    犯林志龍於偵訊時證稱：伊於97年12月16日前往南山人壽公
    司會議室，當天是被告甲○○找伊前去，被告甲○○與其姐
    曾前往南山人壽公司好幾次但被拒絕，所以找伊陪其等過去
    ，翻拍相片中穿黑衣戴墨鏡之人係伊沒錯，譯文內容確實係
    伊所講，但僅為當時雙方對話過程一部分，本件係因被告當
    時到處求助無門，且南山人壽公司不願意妥善處理，伊等才
    會如此情緒性發表意見等語（第6628號偵卷第27至28頁），
    並於原審證稱：在去南山人壽公司的二個禮拜前，被告甲○
    ○稱南山人壽公司很惡劣，她的案子已經去申訴很多次，也
    被踢皮球踢了很多次，她與姐姐在求助無門，希望伊陪同她
    一起去，伊遂幫被告甲○○壯膽，陪同一起去理論，所以在
    97年12月16日與被告甲○○前去南山人壽公司會議室，當天
    有3個本來約好要去談其他事情之朋友，因伊以為協商時間
    很快，所以該3名男子在會議室裡面和南山人壽公司人員談
    了一些話，該3名男子與被告不認識，該3名男子大概都20幾
    歲，伊不知其等年紀，與該3名男子亦不是很熟等語（原審
    卷(一)第193頁反面、第196至198頁）。衡諸證人蘇惠央、張
    正義、林志龍證述之情節，與告訴人乙○○之證言，均互核
    一致，皆係就案發當時親見之事實作證，其等證詞內容詳確
    ，並無明顯瑕疵，且證人等與被告素不相識，並無仇恨怨隙
    ，衡情證人等當無甘冒偽證重罪而設詞誣陷被告之必要，從
    而，上揭證人前揭證詞，應屬可信。此外，復有南山人壽公
    司會議室現場監視光碟3片、翻拍相片9張附卷可資佐證。而
    上開監視光碟，經原審法院當庭播放供被告辨識案發當日之
    過程，並製作勘驗筆錄及逐字逐句譯文供被告及辯護人核對
    等情，有原審勘驗筆錄及譯文在卷可參（原審卷(一)第146至1
    49頁、第250至252頁、卷(二)第43至83頁），堪信屬實。
  (二)被告雖以前詞置辯，惟查：
  1.共同實行犯罪行為之人，在合同意思範圍以內，各自分擔犯
    罪行為之一部，相互利用他人之行為，以達其犯罪之目的者
    ，即應對於全部所發生之結果，共同負責，不問犯罪動機起
    於何人，亦不必每一階段犯行，均經參與。且關於犯意聯絡
    ，不限於事前有所協定，其於行為當時，基於相互之認識，
    以共同犯罪之意思參與者，亦無礙於共同正犯之成立。
  2.有關林志龍、該3名男子在南山人壽公司會議室先後向告訴
    人乙○○以圍住拍照及出言恫稱「你要是沒有處理好，我就
    見你一次打你一次。」、「我就見你一次打你一次，打到他
    媽的，躺在棺材為止。」、「有本事你就給我搬離臺北，讓
    我們找不到人，不然你看我們會不會媽的，每天在你家樓下
    等你。」、「對我們來說沒什麼法律，我們私底下有我們的
    制裁，我會打得你受不了，要不要試試看！」等情，業經認
    定如上，則被告辯稱上開恐嚇內容非出自其口中乙節，固屬
    事實，惟被告知悉當日前往南山人壽公司之目的係為協商保
    單糾紛，而其於林志龍、該3名男子於長達數十分鐘之出言
    恫嚇及圍住告訴人乙○○拍照時，非但並未立即出言規勸或
    加以阻止，反而在旁面露微笑，足認其至遲於南山人壽公司
    會議室內就此一恐嚇方式有所認知，並與其他共犯達成犯意
    聯絡，亦即其他共犯出言恐嚇告訴人之舉措並未溢出被告之
    犯意聯絡範圍，故被告辯稱其並無恐嚇罪之犯意聯絡，僅係
    單純林志龍與該3名男子之個人行為云云，不足採信。
  3.證人林志龍雖於偵訊及原審均證稱：伊到南山人壽公司現場
    後，有打電話找3個朋友一起過去，此部分被告甲○○不清
    楚，被告甲○○亦無要求伊在97年12月16日當天採取強烈或
    恐嚇手段逼迫告訴人乙○○解約還錢等語（第6628號偵卷第
    28頁）。惟證人林志龍與告訴人乙○○及南山人壽公司並無
    任何糾葛，僅係陪同被告前往協商，如未事先徵得被告同意
    ，實無自作主張主動邀約被告不認識之該3名男子一同前往
    ，而由其與該3名男子在現場為上開恐嚇言詞、舉動之理。
    是其上開證述，悖於常情，顯係事後迴護被告之詞，不足採
    信。
  4.按刑法上所謂恐嚇，祇須行為人以足以使人心生畏怖之情事
    告知他人即為已足，其通知危害之方法並無限制，凡一切以
    直接之言語、舉動，或其他足使被害人理解其意義之方法或
    暗示其如不從將加危害，而使被害人心生畏怖者，均應包括
    在內。而該言語或舉動是否足以使他人生畏怖心，應依社會
    一般觀念衡量之，如行為人之言語、舉動，依社會一般觀念
    ，均認係惡害之通知，而足以使人生畏怖心時，即可認屬恐
    嚇（最高法院22年度上字第1310號判例、73年度臺上字第19
    33號判決、84年度臺上字第813號判決意旨參照）。被告與
    共犯林志龍等人基於恐嚇危害安全單一犯意，在上開時、地
    ，以出言稱：「你要是沒有處理好，我就見你一次打你一次
    。」、「我就見你一次打你一次，打到他媽的，躺在棺材為
    止。」、「有本事你就給我搬離臺北，讓我們找不到人，不
    然你看我們會不會媽的，每天在你家樓下等你。」、「對我
    們來說沒什麼法律，我們私底下有我們的制裁，我會打得你
    受不了，要不要試試看！」等語，並包圍告訴人及對告訴人
    拍照之方式恫嚇告訴人之行為，衡諸社會一般觀念，此種行
    動、言詞之威嚇，足令一般人感覺生命、身體、自由受到威
    脅，其行為於客觀上已可認屬惡害之通知，並達足使人心生
    畏怖之程度，而告訴人乙○○當時確有心生恐懼之感，此亦
    由告訴人於原審指述在卷（原審卷(一)第175頁），不因告訴
    人當場有無報警而影響被告恐嚇犯行之成立。又告訴人乙○
    ○事後雖與被告繼續進行協商保單糾紛，其原因或為被告甲
    ○○、林志龍、該3名男子並無進一步之加害舉動所致，尚
    無從據此逕認告訴人乙○○並未因而心生畏怖，是被告此部
    分所辯亦非可取。
  (三)綜上，本案事證明確，被告犯行堪以認定，應依法論科。
二、核被告所為，係犯刑法第305條之恐嚇危害安全罪。被告與
    林志龍及該3名男子間，就上開恐嚇犯行，有犯意聯絡、行
    為分擔，均為共同正犯。按數行為於同時同地或密切接近之
    時地實施，侵害同一之法益，各行為之獨立性極為薄弱，依
    一般社會健全觀念，在時間差距上，難以強行分開，在刑法
    評價上，視為數個舉動之接續施行，合為包括之一行為予以
    評價，較為合理，則屬接續犯。查被告與共犯基於恐嚇危害
    安全單一犯意，在上開密接之時間、相同之地點，多次以「
    你要是沒有處理好，我就見你一次打你一次。」、「我就見
    你一次打你一次，打到他媽的，躺在棺材為止。」、「有本
    事你就給我搬離臺北，讓我們找不到人，不然你看我們會不
    會媽的，每天在你家樓下等你。」、「對我們來說沒什麼法
    律，我們私底下有我們的制裁，我會打得你受不了，要不要
    試試看！」等語恫嚇告訴人，可認係在密近之時地為前揭犯
    行，且各次所侵害之法益相同，行為之獨立性堪認薄弱，依
    照前開說明，屬接續犯。公訴意旨雖以：被告意圖財產上不
    法利益，於上揭時地，以上開加害生命、身體、自由之言詞
    及方法恫嚇告訴人乙○○，致使告訴人乙○○心生畏懼，同
    意於97年12月16日簽立面額新臺幣（下同）36萬元之本票以
    為賠償之擔保，並暫交由蘇惠央保管。嗣雙方於同年月23日
    再度協商，被告竟先將蘇惠央先前保管之36萬元之本票取走
    ，另要求告訴人乙○○依協商結果交付現金12萬元及面額共
    計38萬元之本票3紙，認被告涉犯刑法第346條第1項之恐嚇
    取財罪嫌。惟按刑法第346條之恐嚇取財罪，其構成要件有
    二：須有為自己或第三人不法所有之意圖；須有以恐嚇
    使人將本人或第三人之物交付之行為，二者缺一，即不能成
    立該罪；刑法第346條恐嚇取財得利罪，係以恐嚇使人交付
    財物或得財產上不法利益為要件，如僅有恐嚇行為，並無使
    人交付財物或財產上不法利益之表示，即與恐嚇罪之要件不
    合；又行為人僅以恐嚇方法使人交付財物，而無不法所有之
    意圖者，縱令其行為或可成立他項罪名，要無以刑法第346
    條恐嚇取財罪相繩之餘地（最高法院80年度臺上字第3810號
    判決、49年度臺上字第1636號判例、70年度臺上字第1046號
    判決、24年度上字第3666號判例參照），經查：本件被告因
    與告訴人乙○○有保單糾紛，迭經被告向南山人壽公司、消
    費者保護官、金融管理委員會為申訴、檢舉，均未獲完善解
    決等情，業據告訴人乙○○、證人蘇惠央、張正義於原審證
    述無訛（原審卷(一)第177頁反面、第179、185、189、191頁
    ），並有被告於案發前之97年3月及6月間向南山人壽公司申
    訴之存證信函2份在卷可稽（原審第1525號審易卷第21至第
    25頁），且為公訴人所是認，顯見被告係基於索討民事保險
    債務之意，而為前揭恐嚇危害安全之舉，是被告主觀上要難
    認具有不法所有之意圖，起訴書認其所為係犯刑法第346條
    第1項之恐嚇取財罪，容有誤會，惟二罪之社會基本事實同
    一，本院自得依法變更起訴法條，附此敘明。
三、原審就被告上揭犯行，適用刑法第28條、第305條、第41條
    第1項前段、刑法施行法第1條之1規定，並審酌被告僅因與
    告訴人間之保單糾紛未獲合理解決，竟糾眾以加害告訴人生
    命、身體、自由之事施以恐嚇，其行為危害他人安全，對社
    會風氣產生不良影響，所為非是，及其生活狀況、智識程度
    、犯罪動機、目的、手段、犯後態度等一切情狀，量處拘役
    30日，並諭知易科罰金之折算標準等情，經核其認事用法均
    無不合，其量刑亦稱妥適。因認被告猶執陳詞否認犯行；檢
    察官則以原審量刑過輕，指摘原判決不當，均無理由，應予
    駁回。
據上論斷，應依刑事訴訟法第368條，判決如主文。
本案經檢察官李良忠到庭執行職務。
中    華    民    國    99    年    10    月    12    日
                  刑事第二庭審判長法  官  洪光燦
                                  法  官  李麗珠
                                  法  官  林恆吉
以上正本證明與原本無異。
不得上訴。
                                  書記官  陳盈璇
中    華    民    國    99    年    10    月    13    日
附錄本案論罪科刑法條
中華民國刑法第305條
以加害生命、身體、自由、名譽、財產之事，恐嚇他人致生危害
於安全者，處2 年以下有期徒刑、拘役或3 百元以下罰金。

司法院資訊處製作；財團法人民間司法改革基金會備份。
